【裁判字號】    97,簡上,988
【裁判日期】    980305
【裁判案由】    詐欺
【裁判全文】
臺灣高雄地方法院刑事判決             97年度簡上字第988號
上  訴  人  臺灣高雄地方法院檢察署檢察官
上  訴  人
即  被  告  乙○○
上列上訴人因詐欺案件，不服本院高雄簡易庭民國97年9 月4 日
97年度審簡字第1171號刑事簡易判決（聲請簡易判決處刑案號：
97年度偵字第934 號，移送併辦案號：97年度偵字第9282號），
提起上訴、移送併辦審理（97年度偵字第24600 號、第29539 號
、98年度偵字第第2022號），及臺灣板橋地方法院檢察署檢察官
移送併辦審理（97年度偵字第24260 號），本院合議庭判決如下
：
    主  文
原判決關於乙○○部分撤銷。
乙○○幫助犯詐欺取財罪，處有期徒刑肆月，如易科罰金，以新
臺幣壹仟元折算壹日。
    事  實
一、丁○○、乙○○應了解目前國內社會上層出不窮之不法份子
    為掩飾渠等不法行徑，避免執法人員之追究及處罰，經常利
    用他人之電話作為與詐騙集團聯繫的電話，利用存款帳戶、
    印章、存摺、金融卡及密碼轉帳，以確保犯罪所得之不法利
    益並掩人耳目，因此，在客觀上可以預見一般取得他人電話
    號碼、金融存款帳戶使用之行徑，常與財產犯罪所需有密切
    關連。
（一）詎丁○○（業經撤回上訴而判刑確定）竟基於縱有非法集
      團使用渠所提供之行動電話門號向他人詐取財物，亦不違
      背其本意之幫助詐欺不確定故意，於民國（下同）96年7
      月29日，將其在不詳地點申辦使用之台灣大哥大股份有限
      公司（下稱台哥大公司）之行動電話門號0000000000號，
      以不詳之代價，提供予不詳年籍、姓名之成年男子使用，
      容任其所屬犯罪集團之成員使用該門號以遂不法之犯罪行
      為。嗣該真實姓名、年籍均不詳之成年男子及其所屬犯罪
      集團之成員取得上開行動電話門號後，即共同基於詐欺取
      財之犯意，於自由時報刊登「辦理貸款現辦現領」廣告欲
      收購金融帳戶，並以前述之門號作為與其聯絡之電話號碼
      。
（二）嗣乙○○看見前揭廣告後即撥打上開電話與該集團聯繫，
      明知詐欺集團等不法份子經常利用他人存款帳戶存摺、金
      融卡、密碼轉帳等方式，獲取不法利益並逃避執法人員之
      追查，且依其社會經驗，應有相當之智識程度可預見其提
      供帳戶之存摺、金融卡、身分證影本供他人使用，將幫助
      他人從事詐欺取財之犯行，竟仍不違反其本意，而基於幫
      助詐欺之犯意，於96年9 月4 日下午15時許，在高雄縣岡
      山鎮○○○街182 巷22號前，將其所有之臺灣土地銀行岡
      山分行（下稱：土銀岡山分行）帳號000000000000號帳戶
      之存摺、印章、提款卡及密碼，及兆豐國際商業銀行岡山
      分行（下稱兆豐銀行岡山分行）帳號00000000000 號帳戶
      之存摺、印章、提款卡及密碼，以各新臺幣（下同）2500
      元，合計5000元之代價，同時出賣予上開集團中姓名年籍
      不詳綽號阿偉之成年男子，並容任該名男子與其所屬之犯
      罪集團使用上開帳戶，供作向不特定民眾詐欺取財犯罪使
      用。嗣該詐欺集團成員即共同意圖為自己不法之所有：１
      、於96年9 月10日某時許，以電話向甲○○詐稱其個人資
      料遭冒用開戶洗錢，要凍結其帳戶，需轉帳至另一帳戶以
      供查驗資金來源云云，致甲○○陷於錯誤，遂依詐騙集團
      成員之指示，於同日13時42分許，匯款15萬7,800 元至前
      揭乙○○之帳戶內。２、於不詳時、地透過網際網路，以
      雅虎奇摩拍賣帳號「rightman 0609 」在雅虎奇摩拍賣網
      刊登販賣蘋果ipodnano2(2GB) MP3隨身聽之虛偽訊息，經
      戊○○於96年9 月10日在該網站瀏覽該詐騙訊息後，致陷
      於錯誤而下標購買，並依指示於96年9 月11日13時43分許
      ，以自動櫃員機轉帳方式匯入單筆3450元至指定之乙○○
      上揭兆豐銀行岡山分行帳戶內，但戊○○遲未收到物品且
      無法與賣方取得聯繫。３、於96年9 月3 日，在不詳地點
      以電腦連線上網，在雅虎奇摩拍賣網站，刊登拍賣二手索
      愛T650i 四頻320 萬畫素電子郵件直板綠色機之訊息，適
      林敘安於96年9 月7 日21時許上網瀏覽該則拍賣訊息，不
      疑有他而以9100元標購，並依指示於96年9 月10日12時3
      分許，以自動櫃員機轉帳方式如數匯款至乙○○上開兆豐
      銀行岡山分行帳戶，惟遲未獲該商品送達。４、在不詳地
      點以電腦連線上網，在雅虎奇摩拍賣網站，刊登拍賣二手
      Nokia0000 000 萬畫素3G滑蓋手機之訊息，嗣於96年9 月
      9 日寄發電子郵件與黃麒維佯稱渠在雅虎奇摩拍賣網站得
      標，渠不疑有他，遂依指示匯款5,420 元至乙○○上開上
      開兆豐銀行岡山分行帳戶內，然黃麒維卻未收到訂購之商
      品。５、於96年9 月5 日，在不詳地點以電腦連線上網，
      在雅虎奇摩拍賣網站，刊登拍賣二手諾基亞N93i四頻320
      萬畫素紅外線藍芽手機之訊息，適高茂興於96年9 月5 日
      下午1 時許上網瀏覽該則拍賣訊息，於96年9 月7 日下午
      4 時24分許以12,0 00 元標購，並依指示於96年9 月10日
      上午8 時20分許，以自動櫃員機轉帳方式連同運費120 元
      如數匯款至乙○○上開兆豐銀行岡山分行帳戶，惟遲未獲
      該商品送達。嗣因甲○○、戊○○、林敘安、黃麒維、高
      茂興等人，分別察覺受騙而報警處理，始循線查知上情。
二、案經高雄市政府警察局左營分局移送臺灣高雄地方法院檢察
    署檢察官偵辦後起訴、臺北縣政府警察局移送臺灣高雄地方
    法院檢察署檢察官偵辦後移送併辦、臺北縣政府警察局移送
    以及臺北市政府警察局報請臺灣士林地方法院檢察署呈請臺
    灣高等法院檢察署令轉臺灣高雄地方法院檢察署檢察官偵辦
    後移送併辦、臺北縣政府警察局海山分局報告臺灣板橋地方
    法院檢察署檢察官偵辦後移送併辦、雲林縣警察局斗南分局
    報告臺灣高雄地方法院檢察署檢察官偵辦後移送併辦。
    理  由
壹、程序部分：按被告於第二審經合法傳喚，無正當之理由不到
    庭者，得不待其陳述，逕行判決，刑事訴訟法第371 條定有
    明文。又對於簡易判決處刑不服而上訴者，得準用上開規定
    ，此觀諸刑事訴訟法第455 條之1 第3 項之規定自明。本案
    98年2 月19日審理期日傳票，已於同年1 月7 日寄存送達，
    而於同年1 月17日發生送達效力，有本院送達證書1 份在卷
    可稽（見本院簡上卷第67頁），且該次審理期日傳票，亦已
    於同年1 月5 日向被告居所地送達（見本院簡上卷第68頁）
    ，是本案被告乙○○經本院合法傳喚後，無正當理由未到庭
    ，本院爰不待其陳述，逕行判決，合先敘明。
貳、實體部分
一、被告乙○○雖於本院審理期日經合法傳喚未到庭，惟其對於
    上開事實，業於警訊及偵查中（見警一卷第1 頁至第4 頁、
    偵一卷第6 頁至第8 頁、警二卷第3 頁至第5 頁、偵二卷第
    30 頁 至第31頁、偵三甲卷第10頁至第11頁、偵三乙卷第7
    頁至第9 頁、第80頁至第82頁、警三卷第1 頁至第4 頁）及
    本院97年簡上字第307 號詐欺案準備程序時（見偵四乙卷第
    40頁至第52頁），坦承不諱，並有丁○○之0000000000通聯
    調閱查詢單1 紙（見警一卷第20頁）、存繳人甲○○之臺灣
    土地銀行存款憑條影本1 紙（見警一卷第19頁）、土銀岡山
    分行之乙○○0000000000001 帳戶基本資料及交易明細1份
    （見警一卷第22頁至第31頁）、兆豐銀行岡山分行之乙○○
    00000000000 帳戶開戶資料及客戶歷史檔交易明細（見警二
    卷第17頁至第19頁、偵四甲卷第15頁至第17頁、警三卷第12
    頁至第13頁）、雅虎奇摩拍賣網站帳號「rightman 0609 」
    刊登販賣蘋果ipod nano2(2GB)MP3隨身聽訊息之網頁列印資
    料（見警二卷第20頁至第23頁）、戊○○之電子郵件有關指
    示匯款至兆豐銀行岡山分行之乙○○00000000000 帳戶之畫
    面列印資料（見警二卷第24頁）、戊○○於中國信託之ATM
    匯款轉帳至乙○○00000000000 帳戶之執據（見警二卷第16
    頁）、雅虎奇摩拍賣網站之二手索愛T650 i四頻320 萬畫素
    電子郵件直板綠色機拍賣訊息網頁列印資料（見偵三乙卷第
    31頁至第38頁）、林敘安於玉山銀行ATM 匯款轉帳至兆豐國
    際商業銀行崗山分行乙○○00000000000 帳戶執據（見偵三
    乙卷第17頁）、雅虎奇摩拍賣網站之二手Nokia0000 000 萬
    畫素3G滑蓋手機拍賣訊息網頁及得標信件列印資料（見偵四
    卷第24頁至第28頁）、黃麒維於新光銀行ATM 匯款轉帳至兆
    豐國際商業銀行崗山分行乙○○00000000000 帳戶執據（見
    偵四甲卷第22頁）、高茂興匯款至兆豐銀行岡山分行之乙○○00000000000 帳戶之匯款單（見警三卷第14頁）、雅虎奇
    摩拍賣網站之二手諾基亞N93i四頻320 萬畫素紅外線藍芽手
    機拍賣訊息網頁列印資料（見警三卷第22頁至第27頁）、高
    茂興之電子郵件有關指示匯款至兆豐銀行岡山分行之乙○○
    00000000000 帳戶之列印資料畫面（見警三卷第20頁至第21
    頁）可證。另參以一般人至銀行申請開立帳戶，其目的不外
    乎利用銀行帳戶作存、提款、轉帳等財產之金錢支配處分，
    故對於銀行發給之存摺、印章、金融卡、密碼等資料，無不
    妥為保存，以防遺失或被盜用，損及個人財產權益，並遭濫
    用為財產犯罪之工具，且個人存摺與存戶印鑑章、提款卡結
    合，專有性甚高，更非一般自由流通使用之物，縱需交他人
    使用，亦必基於信賴關係或特殊事由，自不可能隨意交予不
    熟識之人任意使用，又以現在銀行開戶手續之簡便，需用者
    儘可自行申請，是苟有不熟識之人欲借用存摺使用，並甘願
    支付代價而利用他人銀行帳戶供資金流通，一般人本於生活
    經驗及認識，足以懷疑需用者，係基於隱瞞資金流向或行為
    人之身份之不法目的，與利用他人之銀行該等帳戶為犯罪工
    具有關。且刑法上之故意，可分為直接故意與不確定故意（
    間接故意），所謂「不確定故意」，係指行為人對於構成犯
    罪之事實，預見其發生而其發生並不違背其本意者，刑法第
    13條第2 項定有明文。本案被告明知金融機構帳戶係個人理
    財之重要工具，且關係個人財產、信用之表徵，不能隨意交
    予陌生人使用，且近來社會上時有聞利用不實之貸款廣告，
    而詐取財物之犯罪類型層出不窮，該等犯罪多數均係利用人
    頭帳戶作為出入帳戶，並經媒體廣為披載，被告係有正常辨
    識能力之人，對於他人會持其所提供之銀行帳戶犯罪應有所
    預知，其竟將所開立之帳戶售予他人使用，對於他人持用犯
    罪之事實，自無不知之理，足見被告有幫助詐欺集團利用其
    帳戶犯罪之不確定故意，應無疑義，被告主觀上有幫助詐欺
    之故意甚明。是被告上開自白核與事實相符，本件事證明確
    ，被告犯行洵堪認定。
二、按刑法上之幫助犯，係對於犯罪與正犯有共同之認識，而以
    幫助之意思，對於正犯資以助力，而未參與實施犯罪之行為
    者而言（最高法院75年度台上字第1509號、84年度台上字第
    5998號、88年度台上字第1270號判決參照）；是以如未參與
    實施犯罪構成要件之行為，且係出於幫助之意思提供助力，
    即屬幫助犯，而非共同正犯。本案被告提供其銀行帳戶之存
    摺、印章、金融卡及密碼等物，供詐欺集團詐欺取財匯款使
    用，其雖未參與詐欺取財之行為，然顯係以幫助之意思，參
    與詐欺取財構成要件以外之行為，為幫助犯，核被告所為，
    係犯刑法第30條第1 項、第339 條第1 項之幫助詐欺取財罪
    ，依刑法第30條第2 項規定，按正犯之刑減輕之。又被告以
    一幫助詐欺取財犯意，交付詐騙集團成員其銀行帳戶之存簿
    、印章、金融卡及密碼等物，致使該詐騙集團成員得以詐騙
    甲○○、戊○○、林敘安、黃麒維、高茂興等人，雖詐騙集
    團成員有多數詐騙被害人之行為，然因幫助犯行之成立，係
    以被告將其所有之金融帳戶資料交付予不詳之詐騙集團成員
    之事實行為以資判斷被告之幫助行為之單數或複數，被告既
    僅有一個交付行為，僅能論以一個幫助行為。又上揭檢察官
    移送併辦部分，雖未據起訴，惟此部分與起訴部分有單純一
    罪之關係，為起訴效力所及，本院均應併予審理，附此敘明
    。
三、原審判決以被告犯罪事證明確，予以論罪科刑，固非無見，
    惟被告於96年9 月4 日出售土銀岡山分行帳戶資料時，且一
    併交付其所申用之兆豐銀行岡山分行帳戶提款卡等資料，業
    據被告於偵查中陳述明確（見偵三甲卷第10頁、第11頁），
    且該帳戶事後亦遭使用為詐欺取財之人頭帳戶，原審就此犯
    行未及斟酌審判，尚有未恰，公訴人上訴意旨執此指摘原判
    決不當，為有理由。又原審判決雖認定被告交付土地銀行岡
    山分行帳戶之時點為96年8 月31日，惟被告係於96年9 月4
    日同時交付本件二帳戶之之存摺、印章、提款卡及密碼等與
    犯罪集團成員等情，業據被告於偵查中供述明確（見偵三甲
    卷第10頁），是原判決認定被告交付本件二帳戶之時間，容
    有錯誤，併為敘明。另被告上訴意旨雖以：本件與本院97年
    度審簡上字第307 號案件，犯罪事實同一，為同一犯罪關係
    云云，指摘原判決不當。惟查：本院97年度審簡上字第307
    號判決所認定之事實略為：被告於「96年8 月27日」，在「
    高雄縣橋頭鄉○○○路與仕榮路交岔路口附近」，將其所申
    設之彰化銀行股份有限公司岡山分行00000000000000號帳戶
    ，及其前配偶即不知情之薛光榮所申設之合作金庫銀行股份
    有限公司岡山分行0000000000000 號帳戶之存摺、提款卡及
    密碼，各以2,500 元代價，交付與姓名年籍不詳綽號「阿偉
    」之成年男子，提供該男子與其所屬之犯罪集團使用等語（
    見本院簡上卷第9 頁至第14頁）；而本件被告則係於「96年
    9 月4 日」，在「高雄縣岡山鎮○○○街182 巷22號門口」
    ，將其所有之上揭二帳戶之存摺、印章、提款卡及密碼，以
    合計5000元之代價，同時出賣予上開犯罪集團成員之事實，
    有被告於偵查中陳稱：「前夫合庫岡山分行跟我彰化銀行岡
    山分行同時交付是在96年8 月27日晚上交付的，我兆豐銀行
    岡山分行、土銀岡山分行的帳戶是一起交給他人，是在96年
    9 月初開戶完的下午在我公司（高雄縣岡山鎮○○○街182
    巷22號英倫補習班）交付的。」等語明確（見偵三甲卷第10
    頁、第11頁）。是被告上揭二次交付存摺、印章、提款卡及
    密碼之行為時間、地點，均有不同，自難認定係基於同一犯
    意所為。且被告於「96年8 月27日」交付97年度審簡上字第
    307 號判決所指之二帳戶之存摺、提款卡及密碼與犯罪集團
    成員後，又再於96年9 月4 日開立兆豐銀行岡山分行之乙○○00000000000帳戶後（見警二卷第17頁至第19頁），始持
    本件之二帳戶之存摺、提款卡及密碼，交付犯罪集團成員，
    衡情，被告前後二次交付存摺、提款卡及密碼與犯罪集團成
    員，顯係犯意各別，而非同一事實。是被告執前詞上訴，並
    無理由。然原判決既有上開不當之處，仍應由本院將被告乙○○部分予以撤銷改判。爰審酌被告本身雖未實際參與詐欺
    取財犯行，但其提供帳戶供不法犯罪集團使用，不僅造成執
    法機關不易查緝犯罪行為人，嚴重危害社會治安，助長社會
    犯罪風氣，更造成被害人求償上之困難，所為甚有不該，惟
    其犯後坦承犯行，參以被告之素行尚屬良好，有臺灣高等法
    院被告前案紀錄表1 份在卷可憑，兼衡本件被害人人數不少
    ，且甲○○、戊○○、林敘安、黃麒維、高茂興等人之損失
    尚非輕微等一切情狀，量處如主文所示之刑，並諭知易科罰
    金之折算標準。
據上論斷，應依刑事訴訟法第455 條之1 第1 項、第3 項、第37
1 條、第369 條第1 項前段、第364 條、第299 條第1 項前段，
刑法第30條第1 項前段、第2 項、第339 條第1 項、第41條第1
項前段，刑法施行法第1 條之1 ，判決如主文。
本案經檢察官丙○○到庭執行職務。
中    華    民    國    98    年     3    月     5    日
                  刑事第十九庭  審判長法  官  林水城
                                      法  官  李昆南
                                      法  官  施盈志
以上正本證明與原本無異。
不得上訴。
中    華    民    國    98    年    3     月    5     日
                                      書記官  林雅婷


司法院資訊處製作；財團法人民間司法改革基金會備份。
